臺灣高雄地方法院刑事判決　　　　　　　　　　　　　　九十三年度訴字第二三號
　　公　訴　人　臺灣高雄地方法院檢察署檢察官
　　被　　　告　乙○○
右列被告因常業詐欺等案件，經檢察官聲請簡易判決處刑（九十二年度偵字第一六二
號），本院認為不宜以簡易判決處刑，改依通常程序審理，判決如左：
    主  文
乙○○無罪。
    理  由
一、公訴意旨略以：被告乙○○依一般社會之通見，可預見收購存摺及電話門號之人
    將有可能作為不法之用，竟仍不違其本意，基於幫助他人犯罪之不確定故意，於
    民國九十年間某日，在不詳地點，以不詳之代價，提供其所有之高雄鼎泰郵局（
    五六）支局；郵局帳號００四一五六─０一七三一六號之郵局帳戶，以及電話門
    號0000000000號予某詐騙集團之人使用。嗣於九十年九月中、下旬，
    有詐騙集團成員基於意圖為自己不法所有之常業犯意，以內容為「台新個人信貸
    、免押、免保、免設定、非錢莊、急件當日撥款、低利優惠實施中」及聯絡電話
    「０５─0000000；０５─0000000；0000000000；0
    000000000」、內容為「南企、高企、玉山、彰化、台新、第一、遠東
    、誠泰銀行信貸當日放款輕鬆貸５００萬內按月本息攤還，內線配合，契約保證
    ，免押免保：：」及聯絡電話「０６─0000000專員；０６─00000
    00黃建華；0000000000陳淑娟」，及「好貨到！新開放簡易貸款：
    ：0000000000、0000000000、0000000000號」
    等文字之廣告刊登於報紙、夾報或張貼於高雄市○○路之電線桿等處，誘使不特
    定之人告貸時，即佯以要求先行匯款繳交各種名義款項，藉以詐騙他人錢財。嗣
    有被害人黃三易、庚○○因需錢孔急，乃依上開電話與該詐騙集團之成員聯絡，
    表示欲辦理貸款之意思後，該詐騙集團成員即表示欲辦理貸款須先支付手續費，
    使該二人各匯入新台幣（下同）四千元及二萬零二百五十元於被告乙○○上開郵
    局帳戶。復有被害人董瑋華、戊○○、己○○、丁○○依被告乙○○所提供之0
    000000000號門號與詐騙集團聯絡後，聽從詐騙集團之指示匯入相關費
    用於該指定之人頭帳戶內。嗣黃三易及庚○○等人察覺有異，報警處理，始循線
    查獲上情，因認被告乙○○係犯刑法第三十條第一項、第三百四十條第一項之幫
    助常業詐欺罪嫌。
二、按犯罪事實應依證據認定之，無證據不得認定其犯罪事實，又不能證明被告犯罪
    者應諭知無罪之判決，刑事訴訟法第一百五十四條第二項及第三百零一條第一項
    分別定有明文。又刑事訴訟法上所謂認定事實之證據，係指足以認定被告確有犯
    罪行為之積極證據而言，該項證據自須適合於被告犯罪事實之認定，始得採為斷
    罪資料，事實之認定應憑證據，如未發現相當證據，或證據不足以證明，自不能
    以推測或擬制之方法，以為裁判之依據。次按刑法第三十條幫助犯之成立，行為
    人在主觀上須有幫助故意，客觀上須有幫助行為，而「幫助犯係從屬於正犯而成
    立，並無獨立性，故幫助犯須對正犯之犯罪事實，具有共同認識而加以助力，始
    能成立，其所應負責任，亦以與正犯有同一認識之事實為限，若正犯所犯之事實
    ，超過其共同認識之範圍時，則幫助者事前既不知情，自不負責」（最高法院七
    十五年度台上字第一五○九號、八十四年度台上字第五九九八號刑事判決要旨參
    照）；另刑法上幫助犯之成立，須行為人基於幫助正犯犯罪之意思，予正犯以精
    神上或物質上之助力而參與犯罪構成要件以外之行為，以助成正犯犯罪之實施為
    要件。是以雖在外形上，可認為幫助，然對正犯之犯罪，無違法之認識，而欠缺
    幫助犯罪之故意，係基於其他原因，即難論以幫助犯（最高法院二十年度上字第
    一○二二號判例參照、八十八年度台上字第五八四八號判決參照）。
三、公訴人認被告乙○○涉犯幫助常業詐欺取財罪嫌，無非係以被害人黃三易、庚○
    ○、董瑋華、戊○○、己○○、丁○○之指述，並有郵政劃撥儲金存款收據、高
    雄鼎泰郵局（五六）支局帳號００四一五六─０一七三一六號之郵局帳戶申請資
    料、0000000000電話申設人資料、自由時報分類小廣告、偽造全國電
    子專賣店股份有限公司之勞工保險卡、各類所得扣繳及免扣繳憑單、在職證明書
    、薪資表、偽造台新銀行放款通知、公證函在卷可稽為其主要論據。然訊據被告
    乙○○堅詞否認有公訴意旨所指之犯行，辯稱：伊九十年八月間看報紙應徵「東
    方廣告公司」工讀生，工作內容是打掃、發廣告單，公司主管向伊要郵局存摺稱
    要用來做股票避稅，又拿伊拿證件去辦電話及其他銀行存摺，伊事前均不知情，
    是後來銀行寄文件到伊戶籍地，告知伊銀行帳戶有問題，伊才去查證並辦理停用
    等語。經查：
    （一）被告乙○○係自九十年九月一日起至同年十二月十五日止，以每月一萬八
          千元之代價，受僱於某詐騙集團所屬之「東方廣告公司」擔任工讀生，工
          作項目為打掃、散發廣告單等情，迭據被告於偵查及本院審理中供述明確
          ，且被告供稱之「東方廣告公司」確實於九十年間設在高雄市鼓山區○○
          ○路一五三八號，被告並在該公司工作等情，迭據被告於偵查及本院審理
          中供述明確，且經本院依職權囑託高雄市政府警察局鼓山分局員警丙○○
          至現場查訪屬實，有查證報告及現場照片七張附卷可佐（見本院九十三年
          度訴字第二三號卷第八十二頁至八十八頁），被告前揭供述，核與事實相
          符，尚堪採信。
    （二）又被告自承曾應「東方廣告公司」之要求將身分證件等表彰身分證明之文
          件交予公司乙節，衡情現今企業往往因薪資轉帳、製作所得稅扣繳暨免扣
          繳憑單、辦理健康保險、勞工保險之需要，向員工要求提供身份證件及銀
          行帳戶，所在多有，是以被告應公司要求交出身分證件，因而遭詐騙集團
          用以申辦電話、銀行帳戶，所辯上情應非屬虛妄。參以人頭帳戶在我國乃
          屬普遍存在之事實，而其用途甚多，諸如請領款項、規避稅捐、金融商品
          買賣或其他合法、非法財務操作、洗錢、詐欺、經營六合彩、地下錢莊，
          甚至擄人勒贖等各種合法、非法用途均有，實非僅限於常業詐欺一端。因
          而，帳戶（包含存褶、印章及提款卡）出租、出借、出賣予他人使用之情
          形下，欲認定行為人之幫助故意內容，必須就行為人於該等行為時究係認
          識該買受或借用人係為何種用途（或犯罪行為）而借用來認定，而非以事
          後該借用人實際所為係何種犯罪行為來反推，查被告僅係以每月一萬八千
          元之代價受僱於「東方廣告公司」，僅負責公司內部打雜、發送廣告單工
          作，觀諸前開被告乙○○之供述甚然，足認被告並未能參與該「東方廣告
          公司」所屬詐騙集團核心事務之運作，況綜觀全卷，並無何積極證據足資
          證明被告就使用該帳戶者係作為常業詐欺罪之用乙事，有所認識，且有加
          以幫助之故意，從而本件不得僅以被告受僱提供身分證件及帳戶，而該帳
          戶被作為常業詐欺之工具，即遽認被告自始即有幫助常業詐欺之不確定故
          意。準此，尚不足證明被告有犯幫助常業詐欺之犯行，此外，復查尚無其
          他積極證據足認被告確有何公訴意旨所指之犯行，自屬不能證明被告犯罪
          ，自應為被告乙○○無罪之諭知。
四、另臺灣士林地方法院檢察署九十二年度偵緝字第一０一九號（九十一年度他第五
    九五號、九十一年度偵字第二二九０號、七五六八號、九十二年度他字第五九六
    號、九十二年度偵字第一０二八七號）移送併辦意旨另以：被告乙○○另涉犯詐
    欺部分之犯行，與本件有罪部分具概括之犯意，而有連續犯關係等語。然前開併
    辦部分之犯行業經本院為無罪之諭知，自與併辦部分不生連續犯之裁判上一罪關
    係，則本案已起訴部份之效力並不及於未起訴之移送併辦部分，本院尚不得對該
    移送部份予以審究，自應退回原移送併辦單位，再行卓處，附此敘明。
據上論斷，應依刑事訴訟法第三百零一條第一項，判決如主文。
本案經檢察官甲○○到庭執行職務。
中      華      民      國      九十三      年     八     月     十     日
                                  臺灣高雄地方法院刑事庭
                                      審判長法官  邱  明  弘
                                            法官  廖  建  瑜
                                            法官  胡  宜  如
右正本證明與原本無異。
如不服本判決，應於判決送達後十日內，向本院提出上訴狀。
                                          書記官  蘇  溪  林
中      華      民      國      九十三      年     八     月     十     日
